【裁判字號】    97,小上,13
【裁判日期】    970602
【裁判案由】    返還信用卡消費款
【裁判全文】
台灣屏東地方法院民事判決  97年度小上字第13號
    上  訴  人  甲○○
    被 上訴 人  聯邦商業銀行股份有限公司
    法定代理人  乙○○
上列當事人間請求返還信用卡消費款事件，上訴人對於民國97年
4 月14日本院屏東簡易庭97年度屏小字第262 號第一審判決提起
上訴，本院判決如下：
    主      文
上訴駁回。
第二審訴訟費用新台幣壹仟伍佰元由上訴人負擔。
    理      由
一、按對於小額程序之第一審裁判上訴，非以其違背法令為理由
    ，不得為之；至其上訴狀應記載上訴理由，表明下列各款事
    項：一、原判決所違背之法令及其具體內容；二、依訴訟資
    料可認為原判決有違背法令之具體事實，民事訴訟法第436
    條之24第2 項、第436 條之25分別定有明文。又對於小額程
    序之第一審判決，依上訴意旨足認上訴為無理由，得不經言
    詞辯論為之，亦為民事訴訟法第436 條之29第2 款所明定。
二、本件上訴意旨以：
（一）被上訴人起訴請求上訴人給付新台幣（下同）70,739元，
      及自民國96年12月8 日起至清償日止，按週年利率19.71%
      計算之利息，暨逾期在5 個月內者，每月以600 元計算之
      違約金。但上訴人並未積欠被上訴人達70,739元；上訴人
      原積欠相對人信用卡消費款，嗣後陸續還款，至96年12月
      8 日時，餘款僅68,389元，並非被上訴人所主張之70,739
      元。是被上訴人之請求超過68,389元之本金、利息及違約
      金部分，並無理由。
（二）又按定型化契約應受衡平原則限制，以排除不公平之「單
      方利益條款」，避免居於經濟弱勢之一方無締約之可能，
      而忍受不締約之不利益，是縱他方接受該條款而締約，亦
      應認違反衡平原則而無效，俾符平等互惠原則（最高法院
      96年台上字第1246號判決可參）。本件為信用卡消費契約
      ，內容為被上訴人一方預定用於同類契約之條款而訂定之
      契約，屬定型化契約；上訴人為經濟上之弱者，對該契約
      條款之內容，並無參與擬定、協議之能力及機會。且系爭
      契約，被上訴人所訂之利息高達年息19.71%，已趨近民法
      第205 條所規定最高利率之限制，復加上違約金之處罰，
      該信用卡消費契約所訂之利息及違約金對上訴人顯非公平
      ，且對上訴人有重大之不利益，依民法第247 條之1 第1
      項第4 款規定及上開判決之意旨，其約定應屬無效。原判
      決允被上訴人所請之利息及違約金，其判決即有違背法令
      等語，提起本件上訴。並聲明：(一)原判決命上訴人給付被
      上訴人超過68,389元部分之本金、利息及違約金均廢棄。
      (二)上開廢棄部分，被上訴人之請求駁回。(三)第一、二審訴
      訟費用由被上訴人負擔。
三、本件上訴人提起上訴，形式上已指摘原審判決未依民法第24
    7 條之1 第1 項第4 款、民法第205 條等規定及衡平原則、
    平等互惠原則意旨而判決，有不適用法規或適用不當之違法
    等情，應認已符合民事訴訟法第436 條之24第2 項之規定，
    其提起上訴，即屬合法。茲就上訴人之各項指摘析述如下：
（一）上訴人積欠被上訴人信用卡消費款金額應為68,389元之部
      分：按取捨證據認定事實屬於事實審法院之職權，若其認
      定並不違背法令，即不許上訴人任意指摘其認定不當，以
      為上訴理由（最高法院28年上字第1515號判例意旨參照）
      。查上訴人積欠被上訴人系爭款項之實際金額為何，係屬
      原審即事實審法院取捨證據、認定事實之職權行使範圍，
      故原審於審酌被上訴人提出之各項證據後，認上訴人積欠
      被上訴人之金額為70,739元，並未違背法令，是上訴人此
      部分之主張顯無理由。
（二）系爭定型化契約條款依民法第247 條之1 第1 項第4 款之
      規定及衡平原則、平等互惠原則之意旨，應屬無效之部分
      ：上開利率及違約金之約定，固係定型化契約條款之內容
      ，然定型化契約並非當然即屬無效之契約，亦非契約相對
      人得任意主張其無效之契約，而係在契約有顯失公平之情
      形時，法律定有調整兩造契約關係、彌補弱勢一方以達衡
      平之機制，或於該當法律規定之要件時，該部分約定無效
      （消費者保護法第11條至第17條、民法第247 條之1 規定
      參照）。故定型化契約條款非即必對消費者明顯不利或違
      反誠信原則，仍須就個案為具體審查，不可遽謂定型化契
      約當然等同不利於消費者或違反誠信之契約。又一般消費
      者通常係於有使用信用卡之需要時，始向發卡機構取得信
      用卡申請書，惟是否申請信用卡，消費者仍有是否同意申
      請之權利及自由，如認按週年利率19.71%約定之利息過高
      ，或認利息、違約金之約定不合理，上訴人仍可循其他方
      式消費，非必以信用卡簽帳為之。再發卡銀行於核發信用
      卡後，持卡人之消費多寡及是否如期清償，均屬不確定，
      發卡銀行本身即承擔極大風險，故於信用卡約定條款中要
      求利息及違約金，尚難認有違反衡平原則及平等互惠原則
      等情事。又本件利息約定為週年利率19.71%，並未逾民法
      第205 條之最高利率20% 之強制規定，亦無違反公序良俗
      之情形。而民法上之契約自由原則，係於私法關係中，個
      人取得權利、負擔義務，純由個人之自由意志決定，是依
      自由意志締結之任何契約，除違反公序良俗及強制或禁止
      規定外，法律須予保護，故兩造就利息及違約金所為之約
      定既已成立，且未違反公序良俗、強制或禁止規定，亦無
      可認該約定對上訴人有何重大不利益之情形，而該當民法
      第247 條之1 第1 項第4 款之規定。是上訴人主張系爭契
      約中有關利息與違約金之約定應屬無效云云，亦足認為無
      理由。
四、綜上所述，原審判決並無上訴人所指摘之違背法令情形，上
    訴人提起本件上訴，指摘原判決不當，求予廢棄改判，依其
    上訴意旨，足認上訴為無理由，爰不經言詞辯論，逕以判決
    駁回之。
五、末按於小額訴訟之上訴程序，法院為訴訟費用之裁判時，應
    確定其費用額，民事訴訟法第436 條之19第1 項、第436 條
    之32第1 項分別定有明文。本件上訴既經駁回，第二審裁判
    費用1,500 元，自應由上訴人負擔，爰確定訴訟費用額如主
    文第2 項所示。
六、據上論結，本件上訴為無理由，依民事訴訟法第436 條之32
    第1 項、第2 項、第449 條第1 項、第436 條之29第2 款、
    第436 條之19第1 項、第78條，判決如主文。
中    華    民    國    97    年    6     月    2     日
                  民事第一庭  審判長法  官  張以岳
                                    法  官  吳思怡
                                    法  官  邱玉汝
以上正本係照原本作成。
本判決不得上訴。
                                    書記官  林志憲
中    華    民    國    97    年    6     月    2     日


司法院資訊處製作；財團法人民間司法改革基金會備份。
